【裁判字號】    91,訴,418
【裁判日期】    920227
【裁判案由】    勞保
【裁判全文】
臺北高等行政法院判決                              九十一年度訴字第四一八號
                              .
    原      告  甲○○○
                李君杰
                乙○○
    兼右二人
    訴訟代理人  李嘉娥
    輔 佐   人  李聰德
    被      告  勞工保險局
    代  表  人  廖碧英(總經理.
    訴訟代理人  丙○○
                丁○○
右當事人間因勞保事件，原告不服行政院勞工委員會中華民國九十年十二月五日台九
十勞訴字第○○一九三四九號訴願決定，提起行政訴訟。本院判決如左：
    主  文
原告之訴駁回。
訴訟費用由原告負擔。
    事  實
一、事實概要：緣台北市木工職業工會被保險人李永生以糖尿病視網膜病變併發玻璃
    體出血及次發性青光眼（右眼），於民國（下同）八十九年九月二十七日，向被
    告申請職業病殘廢給付。案經被告審查，以其所患與木工業工作並無直接因果關
    係，不能視為職業傷病，乃按勞工保險條例第五十三條附表，即殘廢給付標準表
    第十七項第十等級，核發四四○日普通傷病殘廢給付。李永生不服，申請審議，
    遭審定駁回，提起訴願，亦遭決定駁回，遂提起本件行政訴訟。
二、兩造聲明：
  (一)原告聲明：訴願決定及原處分均應撤銷，並命被告核發原告之職業傷病殘廢給
              付六六○日。
  (二)被告聲明：駁回原告之訴。
三、兩造之爭點：李永生病症是否屬職業傷病殘廢？
  (一)原告主張之理由：
    1.李永生從事木工裝潢已有二十多年，多是自己為客戶維修裝訂工作；李永生於
      八十五年十二月就在臺北市○○○路○段一○○路八樓從事裝潢工作，為趕農
      曆底前完工，故日夜趕工，長時間接觸木板與木頭接觸密合使用強力膠，且彎
      腰蹲姿工作使工作順利進行。李永生於八十六年一月二十七日下午在工作進行
      中，被同事王鐵男發現眼內出血，王君關心，於叫車送李永生至樹林周眼科（
      時值下午四時三十分）看診，李永生回到家已下午六時多。經周醫師告知最好
      到大醫院作診治，李永生遂至林口長庚醫院門診，該門診醫師囑咐宜休養及治
      療，後再到板橋德全醫院診治，再轉到亞東醫院門診，此有多家醫院診治記錄
      及同事王鐵男可證。為何被告明眼說瞎話，指李永生未於眼科門診治療，有損
      原告權益。
    2.按勞保殘廢給付普通殘廢給付與職業傷病殘廢給付相差五十％保險金額，前者
      給付金額相對較少，此之謂法「人民權利保護密度」差異不同。然保護密度低
      者，普通殘廢給付尚且應排除民法第六條而予給付，則保護密度較高者，因公
      殘廢給付，卻應依民法第六條而不予給付，行政機關如此作為，豈非錯亂公法
      邏輯，置「權利保護密度」之法律原則而不顧，且又置行政程序法第四條「行
      政行為應受法律及一般法律原則之拘束」於何地？原告為此沉痛異議，並嚴予
      駁斥其違法及濫權不當。
    3.被告處處斤斤較計於勞保多年來之虧損，因而錙銖必較地對勞保被保險人苛該
      ，設法防堵其應得之給付。被告未依法行政（勞工保險條例及傷病審查準則）
      ，法律既已規定應為給付，自當給付，豈能計較盈虧。況當制訂勞工保險條例
      之初，既為「保障勞工生活，促進社會安全．．．」（該條例第一條），自當
      信守；且依憲法第一百五十三條第後頁規定：「國家．．．應制定保護勞工及
      農民之法律，實施保護勞工及農民之政策。」此為國冢應盡之義務，豈容推辭
      ？更以我國自九十年起正式加入ＷＴＯ（世界貿易組織）後，勞工所受之衝擊
      十分激烈，勞工之保護自當格外加強才是。
    4.訴願決定及原處分指稱：「勞保殘廢給付之立法目的，係在保障被保險人因殘
      廢致勞動能力減少或喪失後之生活，應以被保險人本人為請領主體．．．」，
      但原告在之前竭盡所能醫治，原告的生活則無須保障嗎？原告認被告說詞矛盾
      。
    5.按「人民固不得以不知法令為由而喪失權益，惟行政法令繁多，非一般人民所
      能全盤瞭解，現今行令本於政府服務人民之法則，行政機關有教示人民之義務
      ．．．」（最高行政法院八十九年十二月七日八十九年度判字第三四八八號判
      決參照），是以行政機關應善盡教示人民之責任，此乃現代行政法學上之潮流
      。然被告竟未盡教示義務，致原告損失原得請領之殘廢給付。
    6.按「有利（人民）原則」向為行政法學之主要原則，在勞工保險條例中已有規
      定，例如第一條、第二條、第三十四條、第三十六條、第三十七條、第五十四
      條及第六十四條，這是讓勞工可以在喪失勞動能力時，「得以促進社會安全、
      生活的保障」，是以勞工保險之目的在於「有利勞工」，今被告除違反勞工保
      險條例，又因阻擋勞工最低殘廢給付領取，違反傷病準則第二十一條規定、行
      政程序法第九條、第三十六條、第四十三條規定。被告處處違法，斑斑可尋。
    7.另，勞工保險法第一條規定：「．．．本條未規定者，適用其他有關法律。」
      是則依保險法第五十四條第二項保險契約之解釋：如有疑義時，以依有利被保
      險人之解釋為原則。縱使退萬步言，保險契約未作如此規定「得請領」，但亦
      未明定不得請領，依此情形，依保險法前述條文解釋，應准許原告得請領職業
      病殘廢給付始為合法。
  (二)被告主張之理由：
    1.按「被保險人因普通傷害或罹患普通疾病，經治療終止後，如身體遺存障害，
      適合殘廢給付標準表規定之項目，並經保險人自設或特約醫院診斷為永久殘廢
      者，得按其平均月投保薪資，依同表規定之殘廢等級及給付標準，一次請領殘
      廢補助費，．．．。被保險人領取普通傷病給付期滿，或其所患普通傷病經治
      療一年以上尚未痊癒，如身體遺存障害，適合殘廢給付標準表規定之項目，並
      經保險人自設或特約醫院診斷為永不能復原者，得比照前項規定辦理。」、「
      被保險人因職業傷害或罹患職業病，經治療終止後，如身體遺存障害，適合殘
      廢給付標準表規定之項目，並經保險人自設或特約醫院診斷為永久殘廢者，依
      同表規定之殘廢等級及給付標準，增給百分之五十，一次請領殘廢補償費。被
      保險人領取職業傷病給付期滿，尚未痊癒，如身體遺存障害，適合殘廢給付標
      準表規定之項目，並經保險人自設或特約醫院診斷為永不能復原者，得比照前
      項規定辦理。」分別為勞工保險條例第五十三條及第五十四條定有明文。又依
      照勞工保險條例第五十三條第一項規定附表之勞工保險殘廢給付標準表「視力
      障害」欄附註一「視力」之測定，應用萬國式視力表以矯正後視力為準，但矯
      正不能者或依矯正後發生不等像症，因而工作上招致影響顯著者，得以裸視測
      定之。附註三由於外傷引起高度之外傷性散瞳，且羞明流淚顯著，對於勞動有
      顯著之妨礙者：適用第十三級。而「一目失明，他目視力減退至○‧六以下者
      。」適用第十七項第七等級，給付標準為四四○日。另「本準則依勞工保險條
      例第三十四條第二項規定訂定之。」「被保險人因執行職務而致傷病之審查，
      除法令另有規定外，依本準則辦理。」「被保險人於作業中，因工作當場促發
      疾病，而該項疾病之促發與作業有相當因果關係者，視為職業病。」亦為勞工
      保險被保險人因執行職務而致傷病審查準則第一條、第二條及第二十一條所明
      定。
    2.查李永生以糖尿病視網膜病變併發玻璃體出血及次發性青光眼（右眼），於八
      十九年九月二十七日檢具申請職業病殘廢給付，並據亞東紀念醫院八十九年八
      月十八日所出具之勞工保險殘廢診斷為證。案經被告調取原告於該醫院之病歷
      ，據該醫院八十九年十一月十四日八九亞門六四－二字第二九○四號函載略「
      李永生於七十四年一月十六日於本院一般內科診斷為糖尿病，眼科於八十四年
      三月九日初診時發現雙眼基礎性糖尿病視網膜病變、左眼葡萄膜炎及高血壓性
      視網膜病變，該次初診視力為右眼一‧○、左眼○‧五，八十四年三月十一日
      複診後，病人未再回眼科追蹤，直到八十六年十月十六日回診時，右眼已然玻
      璃體出血，視力為手動感且其血糖控制一直不理想，經常為五○○ＮＧ／Ｄ一
      以上，並拒住院治療，其後兩年半並未回眼科追蹤，八十九年八月十一日眼科
      門診時，右眼已為玻璃體出血後引起次發性之青光眼及角膜病變，視力無光感
      ，於其後數次門診青光眼治療，病患並拒絕接受雷射治療。糖尿病視網膜病變
      係糖尿病長期血糖控制不良引發，玻璃體出血為嚴重糖尿病網膜病變後，未於
      眼科門診接受治療之併發症，與木工業無直接因果關係。」被告乃核定其所患
      與木工業工作並無直接因果關係，不能視為職業傷病，依勞工保險條例第五十
      三條附表，即殘廢給付標準表第十七項第七等級，核發四四○日普通傷病殘廢
      給付，揆諸前揭規定，並無不合。李永生不服申請審議，復經勞工保險監理委
      員會審定駁回，李永生再提訴願亦經駁回在案。
    3.李永生訴稱其於工作場所長期趕工一個月有餘，長時間接觸強力膠，彎腰工作
      致使血液倒流，八十六年一月二十七日下午正在工作進行中當場促發視網膜病
      變併發玻璃體出血，此乃長期趕工之因，應視為職業病云云，惟查亞東紀念醫
      院調歷明確記載，李永生係糖尿病長期血糖控制不良引發，玻璃體出血為嚴重
      糖尿病網膜病變後，未於眼科門診接受治療之病發症，與木工業無直接因果關
      係，有上開病歷可稽。又據勞工保險監理委員會專業醫師審查意見略以，李永
      生之右眼眼疾為典型之糖尿病視網膜病變引起之眼內出血及青光眼，與工作性
      質或外傷無關，故非職業病。據此，被告核定李永生所患與木工業工作並無直
      接因果關係，不能視為職業傷病，按勞工保險條例第五十三條附表，即殘廢給
      付標準表第十七項第七等級，核發四四○日普通傷病殘廢給付，於法並無違誤
      。
    理  由
一、本件原告李永生於九十一年五月十八日死亡，由原告之配偶甲○○○、及子女李
    君杰、李嘉娥及乙○○於九十二年一月二十八日具狀承受訴訟，有戶籍謄本及承
    受書狀在卷可稽，應予准許，合先敘明。
二、按「被保險人因普通傷害或罹患普通疾病，經治療終止後，如身體遺存障害，適
    合殘廢給付標準表規定之項目，並經保險人自設或特約醫院診斷為永久殘廢者，
    得按其平均月投保薪資，依同表規定之殘廢等級及給付標準，一次請領殘廢補助
    費，．．．。被保險人領取普通傷病給付期滿，或其所患普通傷病經治療一年以
    上尚未痊癒，如身體遺存障害，適合殘廢給付標準表規定之項目，並經保險人自
    設或特約醫院診斷為永不能復原者，得比照前項規定辦理。」、「被保險人因職
    業傷害或罹患職業病，經治療終止後，如身體遺存障害，適合殘廢給付標準表規
    定之項目，並經保險人自設或特約醫院診斷為永久殘廢者，依同表規定之殘廢等
    級及給付標準，增給百分之五十，一次請領殘廢補償費。被保險人領取職業傷病
    給付期滿，尚未痊癒，如身體遺存障害，適合殘廢給付標準表規定之項目，並經
    保險人自設或特約醫院診斷為永不能復原者，得比照前項規定辦理。」勞工保險
    條例第五十三條及第五十四條分別定有明文。又依照勞工保險條例第五十三條第
    一項規定附表之勞工保險殘廢給付標準表「視力障害」欄附註一規定：「視力」
    之測定，應用萬國式視力表以矯正後視力為準，但矯正不能者或依矯正後發生不
    等像症，因而工作上招致影響顯著者，得以裸視測定之；附註三由於外傷引起高
    度之外傷性散瞳，且羞明流淚顯著，對於勞動有顯著之妨礙者：適用第十三級；
    而「一目失明，他目視力減退至○‧六以下者」適用第十七項第七等級，給付標
    準為四四○日。另「本準則依勞工保險條例第三十四條第二項規定訂定之。」、
    「被保險人因執行職務而致傷病之審查，除法令另有規定外，依本準則辦理。」
    「被保險人於作業中，因工作當場促發疾病，而該項疾病之促發與作業有相當因
    果關係者，視為職業病。」復為勞工保險被保險人因執行職務而致傷病審查準則
    第一條、第二條及第二十一條所分別明定。
三、本件原告之配偶及生父係台北市木工職業工會被保險人，以糖尿病視網膜病變併
    發玻璃體出血及次發性青光眼（右眼），於八十九年九月二十七日，向被告申請
    職業病殘廢給付。案經被告審查，以其所患與木工業工作並無直接因果關係，不
    能視為職業傷病，乃於八十九年十二月十一日按勞工保險條例第五十三條附表，
    即殘廢給付標準表第十七項第十等級，核發四四○日普通傷病殘廢給付等情，有
    核定通知書、勞工保險監理委員會審議勞工保險爭議事項審定書、訴願決定書等
    附卷可稽，且為兩造所不爭執，堪信為真實。
四、查李永生於八十九年九月二十七日申請職業病殘廢給付，檢附之亞東紀念醫院八
    十九年八月十八日所出具之勞工保險殘廢診斷書為證。被告向亞東醫院調取原告
    病歷資料，據該醫院八十九年十一月十四日亞門六四－二字第二九○四號函檢送
    原告病歷，並於復函說明欄二明載：「李先生（即指李永生）於七十四年一月十
    六日於本院一般內科診斷為糖尿病，眼科於八十四年三月九日初診時發現雙眼基
    礎性糖尿病視網膜病變、左眼葡萄膜炎及高血壓性視網膜病變，該次初診視力為
    右眼一‧○、左眼○‧五，八十四年三月十一日複診後，病人未再回眼科追蹤，
    直到八十六年十月十六日回診時，右眼已然玻璃體出血，視力為手動感且其血糖
    控制一直不理想，經常為五○○ＮＧ／Ｄ一以上，並拒住院治療，其後兩年半並
    未回眼科追蹤，八十九年八月十一日眼科門診時，右眼已為玻璃體出血後引起次
    發性之青光眼及角膜病變，視力無光感，於其後數次門診青光眼治療，病患並拒
    絕接受雷射治療。」說明欄三亦明載：「糖尿病視網膜病變係糖尿病長期血糖控
    制不良引發，玻璃體出血為嚴重糖尿病網膜病變後，未於眼科門診接受治療之併
    發症，與木工業無直接因果關係。」等語，有該函附卷可憑。從而，被告認定李
    永生所患與木工業工作並無直接因果關係，不能視為職業傷病，依勞工保險條例
    第五十三條附表即殘廢給付標準表第十七項第七等級，核發四四○日普通傷病殘
    廢給付，揆諸前揭規定，核屬有據。
五、李永生主張其於工作場所長期趕工一個月有餘，長時間接觸強力膠，彎腰工作致
    使血液倒流，八十六年一月二十七日下午正在工作進行中當場促發視網膜病變併
    發玻璃體出血，此乃長期趕工之因，應視為職業病云云；但查亞東紀念醫院病歷
    明載，原告係糖尿病長期血糖控制不良引發，玻璃體出血為嚴重糖尿病網膜病變
    後，未於眼科門診接受治療之併發症，與木工業無直接因果關係，已如前述。次
    查，勞工保險監理委員會專業醫師審查意見亦認定：李永生之右眼眼疾為典型之
    糖尿病視網膜病變引起之眼內出血及青光眼，與工作性質或外傷無關，故非職業
    病。有該審查意見附卷可憑。此外，李永生亦未提供積極證據證明其所患症狀與
    工作有相當因果關係，準此，被告核定李永生所患與木工業工作並無直接因果關
    係，否准李永生所為視為職業傷病之申請，而按勞工保險條例第五十三條附表，
    即殘廢給付標準表第十七項第七等級，核發四四○日普通傷病殘廢給付，核無不
    合。
六、綜合上述，原告既未能證明所患視網膜病變係與工作有相當因果關係，而被告綜
    合李永生就診之亞東紀念醫院病歷及復函，認定李永生上開病變與職業無涉，非
    屬職業傷害，核予普通傷害給付，並無不合，勞工保險監理委員會審定及訴願決
    定遞予維持，亦無違誤，原告仍執前詞，訴請撤銷原處分及訴願決定，請求判命
    被告應為職業傷病之給付，均為無理由，應予駁回。
七、本件法律關係及事實已臻明確，兩造其餘攻擊防禦方法（如原告主張之憲法第一
    百五十三條規定、行政程序法第九條、第三十六條、第四十三條規定）核與前開
    論斷結果無涉，爰不逐一論究，併此敘明。
據上論結，本件原告之訴為無理由，爰依行政訴訟法第九十八條第三項前段，判決如
主文。
中      華      民      國    九十二    年      二      月    二十七    日
                  臺 北 高 等 行 政 法 院 第 六 庭
                                 審 判 長 法    官  林樹埔
                                          法    官  曹瑞卿
                                          法    官  闕銘富
右為正本係照原本作成。
如不服本判決，應於送達後二十日內，向本院提出上訴狀並表明上訴理由，如於本判
決宣示後送達前提起上訴者，應於判決送達後二十日內補提上訴理由書（須按他造人
數附繕本）。
中      華      民      國    九十二    年      二      月    二十七    日
                                          書 記 官  吳芳靜


司法院資訊處製作；財團法人民間司法改革基金會備份。
